臺灣士林地方法院民事判決　　　　　　　95年度訴字第1026號
原　　　告　甲○○
訴訟代理人　乙○○
　　　　　　　　　　　　1
被　　　告　陽信商業銀行股份有限公司
法定代理人　丁○○
訴訟代理人　丙○○
上列當事人間損害賠償等事件，本院於民國96年1 月19日言詞辯
論終結，判決如下：
    主  文
原告之訴及假執行之聲請均駁回。
訴訟費用新台幣貳萬伍仟壹佰伍拾陸元由原告負擔。
    事  實  及  理  由
一、按訴狀送達後，原告不得將原訴變更或追加他訴，但經被告
    同意，或請求之基礎事實同一，抑或不甚礙被告之防禦及訴
    訟之終結者，不在此限；又被告於訴之變更或追加無異議，
    而為本案之言詞辯論者，視為同意變更或追加，民事訴訟法
    第255 條第1 項第1 、2 、7 款、第2 項定有明文。經查，
    原告起訴時，係依侵權行為之法律關係為其請求權基礎；嗣
    於訴訟進行中變更請求權基礎為退休金請求權（見本院96年
    1 月19日言詞辯論筆錄）。而核其為訴之變更前後所據者，
    均為原告之退休金債權經被告主張抵銷之同一基礎事實，所
    為變更亦不甚礙於被告之防禦及訴訟之終結；被告對此復無
    異議，而為本案之言詞辯論。揆諸前揭規定，其所為訴之變
    更，自應予准許。
二、原告起訴主張：緣原告為被告之員工，任職27年7 月，於民
    國94年間辦理退休，應領退休金計新台幣（下同）2,433,88
    6 元；詎被告逕依臺灣高雄地方法院86年8 月8 日86高嘉民
    水86執字第14553 號暨87年12月14日87高敬民水87執字第31
    955 號執行命令強行扣抵原告應領上開退休金。然依上開執
    行命令主旨內僅稱：「債務人甲○○服務於貴單位每月應領
    薪津（包括薪俸各種津貼、補助費在內）在1/3 及工作獎金
    、年終獎金、績效獎金在3/4 範圍內予以扣押，並交由債權
    人保證責任高雄市第一信用合作社收取（即86年12月8 日改
    制後之相對人）」，堪認上開執行命令之範圍及效力，確未
    及於原告之退休金，則被告依該執行命令所為扣抵，顯已侵
    害原告之權利。且按，債務人對於第三人之債權，係維持債
    務人及其共同生活之親屬所必需者，不得為強制執行，強制
    執行法第122 條定有明文。另被保險人或其受益人領取保險
    給付之權利，不得讓與、抵押或供擔保，勞工保險條例第29
    條亦有明文；而高雄縣政府勞動法令亦認勞方請領老年給付
    與退休金應全數發放，不得扣抵。況針對勞退新制，司法院
    大法官會議解釋釋字第596 號意旨亦明示：退休金不得為強
    制執行之標的。是因原告上開退休金，乃維持原告及其共同
    生活親屬生活所必需者，自不得為強制執行甚明。然經多方
    協調，被告並不念服務多年之辛勞且不顧原告老邁生計，仍
    拒不償還前開退休金。被告雖抗辯：係因原告積欠被告債務
    達790 餘萬元，故以之與原告請領退休金之債權以為抵銷云
    云。然按，民法第338 條已明定：「禁止扣押之債，其債務
    人不得主張抵銷」；而原告之退休金依強制執行法第122 條
    規定既不得為強制執行，自不得為抵銷之標的。從而，原告
    所為抵銷，應不生效力；被告仍應依法給付原告上開退休金
    無疑。爰依退休金請求權之法律關係請求被告給付原告上開
    退休金云云；並聲明：（一）被告應給付原告2,433,886 元
    ，及自94年10月31日起至清償日止，按年息5 ％計算之利息
    。（二）原告願供擔保，請准宣告假執行。
三、被告則以：原告係於94年11月25日向原高新商業銀行股份有
    限公司（以下簡稱：高新銀行）申請退休，而高新銀行則於
    94年11月26日與被告合併，所有權利義務已由被告概括承受
    ；且原告向被告請領退休金2,433,886 元，已經被告審核後
    准予原告退休金之請求。然因原告先前為訴外人王黃玉櫻向
    被告借款之連帶保證人，經執行拍賣抵押物後，被告尚有79
    0 萬餘元債權未獲清償；被告乃依民法第334 條之規定主張
    抵銷該筆款項，並以存證信函通知原告。是本件並非如原告
    指摘係依臺灣高雄地方法院執行命令為強制執行。次按，債
    務人之財產為債權之擔保，如債務人不清償債務時，除法律
    有特別規定或執行標的物不適於執行者外，均得為強制執行
    之標的。以公務人員退休金為例，依公務人員退休法第14條
    規定：請領退休金之權利，不得扣押、讓與或供擔保；同法
    第9 條規定：請領退休金之權利，自退休之次月起，經過5
    年不行使而消滅。再以勞保給付為例，勞工保險條例第29條
    規定：被保險人或其受益人領取各種給付之權利，不得扣押
    、讓與或供擔保。是以何種金錢債權不得為扣押或強制執行
    ，法律皆有明文規定。而就一般勞工退休金請求權，依原告
    所選擇適用之勞動基準法舊制，僅於該法第56條第1 項規定
    ：雇主按月提撥之退休準備金，專戶存儲，不得作為讓與、
    扣押、抵銷或擔保之標的；另同法第58條亦僅規定：勞工請
    領退休金之權利，自退休之次月起，因5 年間不行使而消滅
    ；均未規定勞工請領退休金之請求權不得扣押，而與公務人
    員退休法規定者，迥不相同。依明示其一排除其他，以及法
    律未規定者，視為有意省略之法理，應認勞工請領退休金之
    權利，並無禁止扣押之明文，自得為強制執行之標的。再者
    ，最高法院88年度台上字第1647號判決意旨亦稱：雇主按月
    提撥之勞工退休準備金及勞工受領職業災害補償之權利，核
    與勞工請領退休金之權利，性質上並不相同；勞動基準法第
    56 條 第1 項及第61條第2 項僅規定勞工退休準備金及勞工
    受領職業災害補償之權利，不得抵銷，對於勞工請領退休金
    之權利，既無禁止抵銷之明文，自非不得為抵銷之標的。從
    而，被告自得依法以對原告之連帶保證債權，與原告對被告
    之退休金之債權為抵銷。從而，原告所為之請求，顯無理由
    等語，資為抗辯；並聲明：（一）原告之訴及假執行之聲請
    均駁回。（二）如受不利之判決，願供擔保請准宣告免為假
    執行。
四、經查，原告原任職於高新銀行，並於94年11月25日向該銀行
    申請退休，因高新銀行已於94年11月26日與被告合併，是該
    銀行所有權利義務均由被告概括承受，原告並得向被告請領
    退休金2,433,886 元；另因原告先前為訴外人王黃玉櫻向被
    告借款之連帶保證人，經被告執行拍賣抵押物後，確尚有79
    0 萬餘元未獲清償，而應由原告負連帶給付之責；被告並曾
    以94年12月22日存證信函以之與原告請求系爭退休金之債權
    為抵銷等情，已為兩造所不爭執（見本院95年12月12日言詞
    辯論筆錄）；並有公司變更登記表影本乙份、公司及分公司
    基本資料查詢表影本乙份、存證信函影本乙紙可稽，應與事
    實相符。且本件經於95年12月12日、96年1 月19日言詞辯論
    期日協商兩造確認爭點為：
    ─原告向被告請領退休金之權利可否抵銷。
    以下茲論述之：
  (一)按禁止扣押之債，其債務人不得主張抵銷，民法第338 條固
    有明文。然按，債務人之財產中具有換價以滿足債權人金錢
    債權者，不問其為動產、不動產或其他財產權，除非係法律
    之特別規定，或因財產權之性質不得作為執行之對象外，原
    則上均得為執行之標的，亦即凡不得為強制執行之標的者，
    均需有法律之依據；如無法律之依據，自不得以限制人民聲
    請強制執行或為抵銷之權利行使。而法律特別規定不得讓與
    或執行者，如公務人員退休法第14條所定之退休金、政務人
    員退職酬勞金給與條例第16條所定之退職酬勞金、公務人員
    撫卹法第13條所定之撫卹金、公教人員保險法第18條所定之
    各項保險給付、軍人保險條例第21條所定之保險給付金、軍
    人撫卹條例第5 條所定之撫卹金、勞工保險條例第29條所定
    之保險給付、勞動基準法第56條第1 項所規定之退休準備金
    及其他有關法律之規定等；另因財產權之性質不得作為執行
    之對象者，則如專屬於債務人一身之權利、債務人之人格權
    或身分權等。至於原告向被告請領系爭退休金之權利即勞工
    請領退休金之權利，既非因財產之性質不得作為執行之對象
    ，勞動基準法或其他法律亦未有禁止讓與或執行之規定；自
    無禁止扣押或禁止抵銷之理。又勞動基準法第56條第1 項、
    第61條第2 項固規定勞工退休準備金及勞工受領職業災害補
    償之權利，不得作為讓與、扣押、抵銷或供擔保，惟其規範
    對象係針對雇主按月提撥之勞工退休準備金而言，其目的在
    確保公司將來支付勞工退休金之能力，此與勞工請領退休金
    之權利，性質上並不相同，自不得類比適用。
  (二)況司法院大法官會議解釋釋字第596 號亦明文：「國家對勞
    工與公務人員退休生活所為之保護，方法上未盡相同；其間
    差異是否牴觸憲法平等原則，應就公務人員與勞工之工作性
    質、權利義務關係及各種保護措施為整體之觀察，未可執其
    一端，遽下論斷；勞動基準法未如公務人員退休法規定請領
    退休金之權利不得扣押、讓與或供擔保，係立法者衡量上開
    性質之差異及其他相關因素所為之不同規定，屬立法自由形
    成之範疇，與憲法第7 條平等原則並無牴觸」等語；更足徵
    勞工請領退休金之權利是否得予扣押乙節，尚不得與公務人
    員退休金之規定為相同之認定。
  (三)再查，原告辦理退休之94年10月31日，勞工退休金條例已先
    於93年6 月30日經總統令公布，並已於公布後1 年施行。該
    條例第29條固規定；「勞工之退休金及請領勞工退休金之權
    利，不得讓與、扣押、抵銷或供擔保」，而與勞動基準法之
    規範有異；然此乃立法者考量當今之社會經濟情勢，與勞動
    基準法制定當時之不同，所採取之不同立法決定，均係立法
    自由形成之範圍，於平等原則亦無違背。且依勞工退休金條
    例第8 條、第9 條之規定，於該條例施行前已適用勞動基準
    法之勞工，於施行後仍服務於同一事業單位者，得選擇繼續
    適用勞動基準法之退休金規定；雇主應自該條例公布後至施
    行前一日之期間內，就該條例之勞工退休金制度及勞動基準
    法之退休金規定，以書面徵詢勞工之選擇，勞工屆期未選擇
    者，自該條例施行之日起，繼續適用勞動基準法之退休金規
    定。是勞工得依有利原則，自行權衡適用勞工退休金條例或
    勞動基準法之規定。至於勞動基準法既有之勞工退休制度，
    是否應增訂勞工請領退休金之權利不得讓與、扣押、抵銷或
    供擔保之規定，則仍屬立法者自由形成之範圍（司法院大法
    官會議解釋釋字第596 號解釋文參照）。於增修之前，有關
    勞動基準法所規範勞工請領退休金之權利仍非禁止扣押之債
    ，當不因勞工退休金條例所規定勞退新制之施行而受影響。
    而查，原告於任職高新銀行之94年間，該行已提供員工退休
    金制度選擇意願徵詢表予原告表示意見，其時原告所勾選者
    乃勞動基準法勞工退休金舊制；嗣被告於94年9 月間亦提供
    原告高新銀行員工留任意願簡覆表，原告所選擇者乃先退休
    再由被告續聘，並即於94年11月25日辦理退休，且係依勞動
    基準法退休金舊制辦理退休計算退休金等情，已據被告提出
    94年4 月18日勞工退休金制度選擇意願徵詢表、高新銀行員
    工留任意願簡覆表影本各乙紙在卷為證，核屬相符；復為原
    告所不爭執；應堪信為真實。是依勞工退休金條例上開規定
    ，有關原告請領勞工退休金事項，仍應適用勞動基準法之退
    休金規定，洵無疑義。且依前揭說明，原告請領系爭退休金
    之權利，即非禁止扣押，而得為抵銷之標的甚明。從而，原
    告主張其請領系爭退休金之權利，屬禁止扣押之債，依民法
    第338 條之規定，債務人應不得主張抵銷云云，自無足採取
    。
  (四)原告雖另主張：系爭退休金乃原告為維持伊與共同生活親屬
    生活所必需者，依強制執行法第122 條之規定，應不得強制
    執行，亦不得為抵銷云云。然按，強制執行法第122 條所為
    ：債務人對於第三人之債權，係維持債務人及其家屬生活所
    必需者，不得強制執行之規定，僅於債務人對於第三人之債
    權有其適用；至於債權人對於債務人之債權，則不在該條適
    用之列，亦即債權人對於債務人之債權，非禁止扣押之債，
    自亦不受民法第338 條所定債務人不得主張抵銷之限制（最
    高法院80年度台上字第1588號判決意旨參照）。是就原告（
    即債權人）對被告（即債務人）之系爭退休金債權，被告自
    得為強制執行，而得以其對原告之連帶保證債權主張抵銷，
    應堪予認定；原告主張上情，亦屬無據。
  (五)綜上，被告執其對原告連帶保證債權中與原告所請求系爭退
    休金債權相同數額，與原告系爭退休金債權互為抵銷，於法
    自無不合。
五、按二人互負債務，而其給付種類相同，並均屆清償期者，各
    得以其債務，與他方之債務，互為抵銷，其相互間債之關係
    ，溯及最初得為抵銷時，按照抵銷數額而消滅，民法第334
    條、第335 條定有明文。從而，被告以其對原告之連帶保證
    債權與原告系爭退休金債權為抵銷之意思表示後，原告對被
    告之系爭退休金債權，即因抵銷而消滅，洵堪予認定。
六、從而，原告依退休金請求權法律關係，請求被告給付原告2,
    433,886 元，及自94年10月31日起至清償日止，按年息5 ％
    計算之利息，為無理由，應予駁回。原告受敗訴判決，其假
    執行之聲請即失所依據，應併予駁回。
七、本件訴訟費用額，確定如主文所示之金額，並應由原告負擔
    。
八、因本件事證已臻明確，兩造其餘主張、陳述及所提之證據，
    經審酌均與判決結果不生影響，爰不一一論列，附此敘明。
九、據上論結，原告之訴為無理由，依民事訴訟法第78條、第87
    條第1項判決如主文。
中　　華　　民　　國　　96　　年　　1 　　月　　31　　日
                  民事第二庭  法  官  李瑜娟
以上正本證明與原本無異。
如對本判決上訴須於判決送達後20日內向本院提出上訴狀。
中　　華　　民　　國　　96　　年　　2 　　月　　5 　　日
                              書記官  李秀蘊
